---
title: "Analítica Avanzada de Datos"
subtitle: "Caso #2: Pollos Riko Riko"
author: 
  - name: Jorge I. Vélez, PhD
    email: jvelezv@uninorte.edu.co
    url: https://jorgeivanvelez.netlify.app/
    orcid: 0000-0002-3146-7899
    affiliations:
      - name: Universidad del Norte, Barranquilla
date: "5/31/2024"
lang: es
self-contained: true
code-fold: show
fontsize: 14pt
number-sections: false
format: html
---

```{r, include=FALSE}
knitr::opts_chunk$set(eval = TRUE)
options(warn = -1)
```

### Generalidades

1. El ejercicio tiene **4 preguntas**. El puntaje asociado a cada conjunto de preguntas se encuentra entre (). 
2. La solución debe enviarse en formato `HTML` a <jvelezv@uninorte.edu.co> antes del **Viernes 7 de Junio de 2024**.


## Contexto Analítico

Pollos Riko Riko (PRR) es la empresa líder en productos avícolas de la Región Caribe. Su centro de operaciones, ubicado en Sabanagrande, Atlántico, produce **4 tipos de producto**: (_i_)  pollo entero, (_ii_) bandejas de pechuga entera, (_iii_) bandejas de pernil y (_iv_) bandejas de alas. El precio promedio de venta de cada producto, por libra, es \$8000, \$4300, \$3400 y \$2900, respectivamente. Se sabe que la participación de cada producto en las ventas _totales_ de la compañía es $0<p_j<1$ conocido, $j=1,2,3,4$. Por supuesto, $p_1+p_2+p_3+p_4 = 1$. 

Los animales se sacrifican luego de 40 días de ser alimentados con una dieta balanceada que incluye nutrientes especiales (variable $x_1$ en gramos/día), agua (variable $x_2$ en ml/día) y  forraje (variable $x_3$ en gramos/día), además de la raza (variable $x_4$ con niveles `A`, `B` y `C`) y el hecho de que sean expuestos a una luz especial durante la noche (variable $x_5$ con niveles `0`: No y `1`: Si). Actualmente, el _peso promedio_ de un pollo que crece en las instalaciones de la compañía está en el intervalo (2400, 2800) gramos, con una confianza del 95%.

Con miras a **aumentar la eficiencia de la planta**,[^1] PRR ha decidido aumentar el peso de los animales antes de su sacrificio. Para ello, decide realizar un experimento en el que a 100 grupos de 100 animales (i.e., lote) se les proporciona la dieta balanceada y se cuantifica, al final del tiempo de engorde, el peso promedio alcanzado (variable respuesta $Y$). Los datos que se tomaron se encuentran [aquí](https://www.dropbox.com/scl/fi/09j9ew9qp8wu5qq54aff2/pollosrikoriko.txt?rlkey=2c2up64l3vctaihbn54154tfk&dl=0).

[^1]: Esto se refiere a que, al final del período de engorde, el peso promedio de los animales al utilizar las _nuevas_ condiciones, supere el peso promedio actual.

```{r, echo=TRUE, eval=TRUE}
## data set
url<-'https://www.dropbox.com/scl/fi/09j9ew9qp8wu5qq54aff2/pollosrikoriko.txt?rlkey=2c2up64l3vctaihbn54154tfk&e=1&dl=1'
x <- read.csv(url, sep = '\t', header = TRUE)
head(x)
```

## Pregunta 1

Esquematice cómo tomaría los datos necesarios para apoyar la toma de decisiones de PRR y cómo los organizaría en un archivo. Cuál es la unidad experimental?  Si en la actualidad PRR dispone de 200 [galpones](https://i0.wp.com/actualidadavipecuaria.com/wp-content/uploads/2020/06/Avicultura-en-altura-11.jpg?fit=1200%2C675&ssl=1) de $14m$ de ancho por $140m$ de largo en los que pueden albergar _hasta_ 8 pollos por $m^2$, determine el peso total promedio alcanzado al final de la etapa de engorde en las condiciones _actuales_. 

Se seleccionan 100 grupos de 100 pollos cada uno.
Se registran las siguientes variables:
Peso promedio final ($Y$) en gramos.
Nutrientes en gramos por día ($x_1$).
Agua en ml por día ($x_2$).
Forraje en gramos por día ($x_3$).
Raza ($x_4$) con niveles A, B, y C.
Exposición a luz especial durante la noche ($x_5$) con niveles 0 (No) y 1 (Sí).

## Area del galpon

El galpon tiene una area de 14m x 140m y se cuenta con 200 galpones


```{r}
# Calcular el peso total promedio alcanzado en las condiciones actuales
pollos_por_galpon <- 8 * 14 * 140 # 8 pollos por galpon por el area del galpon (14 m * 140m)
total_pollos <- pollos_por_galpon * 200 # PRR dispone de 200 galpones
cat("Capacidad total:", total_pollos, "pollos\n")
```

## Peso promedio de los pollos

El peso promedio de un pollo esta en el intervalo (2400, 2800) gramos, con una confianza del 95%.

```{r}
# Calcular el peso promedio
peso_promedio <- mean(x$y)
cat("Peso promedio:", peso_promedio, "gramos\n")
```
## Peso total de los pollos

```{r}
peso_total <- total_pollos * peso_promedio / 1000 # en kilogramos
cat("Peso total promedio alcanzado en las condiciones actuales:", peso_total, "kg\n")
```

<br>

## Pregunta 2

Ajuste un modelo de RLM. Podemos decir que el modelo es _bueno_ para explicar el peso promedio del grupo de 100 pollos? Si tuviera que recomendar una raza en particular, cuál sería y por qué?  Es posible hablar de uniformidad en el peso, independiente de la raza? Escriba el modelo para la raza `B` y determine el peso promedio esperado cuando $x_1 = 20$, $x_2 = 60$ y $x_3 = 60$, y los animales **no se exponen** a la luz.  Calcule el peso promedio para la raza `A` en las mismas condiciones.

## Modelo RLM

```{r}
# Convertir las variables categóricas a factores
x$x4 <- as.factor(x$x4)
x$x5 <- as.factor(x$x5)
# Ajustar el modelo de regresión lineal múltiple
modelo_rlm <- lm(y ~ x1 + x2 + x3 + x4 + x5, data = x)
# Resumen del modelo
summary(modelo_rlm)
```
## Bondad del modelo

El $R^2_{ajustado}=0.5465$, indica que aproximadamente el 54.65% de la variabilidad del peso medio de los pollos es explicado por las variables del modelo.

## Coeficientes

La variable Nutrientes $x_{1}$ tiene un coeficiente de $2.0990$ y un $p-valor =0.098135$, por lo tanto no es significativo. Por cada incremento de un gramo en la cantidad de nutrientes especiales diarios, el peso promedio del pollo aumenta en aproximadamente $2.0990$ gramos.

La variable Agua $x_{2}$ tiene un coeficiente de $4.1656$ y un $p-valor =4.51e-06$, por lo tanto significativo. Por cada incremento de un mililitro en la cantidad de agua diaria, el peso promedio del pollo aumenta en aproximadamente $4.1656$ gramos.

La variable Forraje $x_{3}$ tiene un coeficiente de $-2.5947$ y un $p-valor =2.12e-06$, por lo tanto es significativo.

En la variable raza $x_{4}$, los pollos de raza B pesan, en promedio, 86.54 gramos menos que los pollos de raza A, manteniendo constantes las demás variables. Este coeficiente es altamente significativo $p-valor =0.000131$.

Los pollos de raza C pesan, en promedio, 10.09 gramos menos que los pollos de raza A. Este coeficiente no es significativo $p-valor =0.650868$.

En la variable exposicion a luz especial $x_{5}$, los pollos que son expuestos a luz especial durante la noche pesan, en promedio, $74.85$ gramos más que aquellos que no son expuestos a esta luz. Este coeficiente es altamente significativo $p-valor = 6.13e-05$.


## Modelo para la raza B

```{r}
# Coeficientes del modelo
#coeficientes <- c("(Intercept)" = 2630.7862, "x1" = 2.0990, "x2" = 4.1656, "x3" = -2.5947, "x4B" = -86.5364, "x4C" = -10.0919, "x51" = 74.8475)
coeficientes<-modelo_rlm$coefficients

# Condiciones especificadas
x1 <- 20
x2 <- 60
x3 <- 60
x5 <- 0

# Calcular el peso promedio para la raza B
peso_esperado_B <- coeficientes[1] + coeficientes[2] * x1 + coeficientes[3] * x2 + coeficientes[4] * x3 + coeficientes[5] + coeficientes[6] * x5
cat("Peso promedio esperado para la raza B:", peso_esperado_B, "gramos\n")

# Calcular el peso promedio para la raza A
peso_esperado_A <- coeficientes[1] + coeficientes[2] * x1 + coeficientes[3] * x2 + coeficientes[4] * x3 + coeficientes[5] * x5
cat("Peso promedio esperado para la raza A:", peso_esperado_A, "gramos\n")

```
El modelo ajustado sugiere que bajo las condiciones especificadas, la raza A produce un peso promedio mayor en comparación con la raza B.

<br>

## Pregunta 3

Determine si el modelo es o no válido para predecir. Calcule $E[y|\mathbf{x}_0]$ donde $\mathbf{x}_0 = (28, 65, 70,$ `A` $,1)$. Recomendaría el engorde de los pollos en estas condiciones para aumentar la eficiencia? Si la pechuga, los dos perniles y las alas representan el 40%, 30% y 15% del peso del pollo, respectivamente, cuál es el precio de venta promedio de un pollo engordado en estas condiciones?  Suponga que $p_1=0.1$, $p_2=0.3$, $p_3=0.45$ y $p_4=0.15$. 


## Predicción

Basado en el $R^2=0.5468$ el modelo es relativamente bueno, por otro lado, gran parte de los coeficientes de las variables explicativas son significativos.

## Calculo $E[y|\mathbf{x}_0]$

```{r}
# Condiciones especificadas
x1_0 <- 28
x2_0 <- 65
x3_0 <- 70
x4_0 <- 0 # Raza A
x5_0 <- 1 # 

# Calcular el peso promedio esperado para las condiciones especificadas
peso_esperado_x0 <- coeficientes[1] + coeficientes[2] * x1_0 + coeficientes[3] * x2_0 + coeficientes[4] * x3_0 + coeficientes[7] * x5_0
cat("Peso promedio esperado para las condiciones especificadas:", peso_esperado_x0, "gramos\n")
```
Teniendo en cuenta que el peso medio de los pollos esta entre (2400, 2800) con un grado de confianza del 95%, podemos concluir que las condiciones propuestas es posible aumentar la eficiencia en terminos de peso (engorde de los pollos).

Recomendaría el engorde de los pollos en estas condiciones para aumentar la eficiencia de la planta.

## Precio de venta 

Partiendo desde el precio del pollo por libras y lo que representa segun su procedencia, tenemos:

- Pechuga: $4.300 40%

- Dos perniles: $3.400 30%

- Alas: $2.900 15%

```{r}

lbxgr<-453.59237

# Precios por libra
precio_pollo_lb<-8000
precio_pechuga_lb <- 4300
precio_perniles_lb <- 3400
precio_alas_lb <- 2900

# Pesos en gramos
peso_pollo <- 1 * peso_esperado_x0
peso_pechuga <- 0.40 * peso_esperado_x0
peso_perniles <- 0.30 * peso_esperado_x0
peso_alas <- 0.15 * peso_esperado_x0

# Pesos en libras
peso_pechuga_lb <- peso_pechuga / lbxgr
peso_perniles_lb <- peso_perniles / lbxgr
peso_alas_lb <- peso_alas / lbxgr

# Precio total de cada parte
precio_pechuga <- peso_pechuga_lb * precio_pechuga_lb
precio_perniles <- peso_perniles_lb * precio_perniles_lb * 2 # dos perniles
precio_alas <- peso_alas_lb * precio_alas_lb

# Precio promedio por pollo
precio_total <- precio_pechuga + precio_perniles + precio_alas
cat("Precio promedio de un pollo engordado en estas condiciones:", precio_total, "\n")
```

<br>

## Pregunta 4

A cuánto ascienden las ventas de los **4 tipos de producto** al utilizar estas condiciones de engorde?  Si los gastos operacionales ascienden a \$5,000,000 mensuales/galpón, _aproxime_ la utilidad.


## Precio promedio de venta

El precio promedio de venta de cada producto, por libra es:

- Pollo entero: $8.000 

- Pechuga: $4.300

- Dos perniles: $3.400

- Alas: $2.900

La produccion total es de 8 pollos por metro cuadrado y son 200 galpones que miden 14m x 140m.

```{r}
prod_pollos<-(200*(14*140))*8
cat("La produccion de pollos por es:", prod_pollos, "\n")
```
Peso medio en libras

```{r}
peso_esperado_x0_lbs <- peso_esperado_x0 / 453.592
cat("El peso medio en libras de los pollos es:", peso_esperado_x0_lbs, "\n")
```
Peso de los pollos en libras

```{r}
peso_total_prod_pollos <-prod_pollos*peso_esperado_x0_lbs
cat("El peso total en libras de los pollos es:", peso_total_prod_pollos,"Lbs", "\n")
```
Distribucion del peso por tipo de producto

```{r}
# Datos de entrada
precio_entero = 8000
precio_pechuga = 4300
precio_pernil = 3400
precio_alas = 2900

p_1<-0.1  # (i) pollo entero
p_2<-0.3  # (ii) bandejas de pechuga entera
p_3<-0.45 # (iii) bandejas de permil
p_4<-0.15 # (iv) bandeja de alas

# Calcular las ventas por tipo de producto
ventas_entero <- peso_total_prod_pollos * p_1 * precio_entero
ventas_pechuga <- peso_total_prod_pollos * p_2 * precio_pechuga
ventas_pernil <- peso_total_prod_pollos * p_3 * precio_pernil
ventas_alas <- peso_total_prod_pollos * p_4 * precio_alas
ventas_total <- ventas_entero + ventas_pechuga + ventas_pernil + ventas_alas
operacionx30 <- 5000000
operaciox40 <- (operacionx30/30)*40
utl <- ventas_total - operaciox40
cat("La utilidad de los pollos es:", utl,"Lbs", "\n")
```


